臺灣高等法院高雄分院民事判決　九十年度上字第一七九號
　　上　訴　人　戊○○
　　　　　　　　丁○○
　　　　　　　　乙○○
　　　　　　　　甲○○
　　被上訴人　　丙○○
右當事人間請求塗銷所有權移轉登記等事件，上訴人對於中華民國九十年二月二十七
日台灣屏東地方法院八十九年度訴字第一○二八號第一審判決提起上訴，本院判決如
左：
    主    文
上訴駁回。
第二審訴訟費用由上訴人負擔。
    事    實
甲、上訴人方面：
一、聲明：求為判決：
（一）原判決廢棄。
（二）右廢棄部分，被上訴人於民國八十八年二月六日就坐落屏東縣恆春鎮○○段一
      七四之五，一七五之一二，一七五之一三，一七五之一五，三八四之一九，三
      八五等地號土地所為之所有權移轉登記應予塗銷。
（三）第一、二審訴訟費用由被上訴人負擔。
二、陳述：除引用與原審判決書記載相同者外，另補稱：
（一）被上訴人自民國七十五年起確係任職屏東市農會村里托兒所約僱保育員職務，
      以具「有」專任農耕以外之「職業」為不容否認之事實，依照國稅局屏東縣分
　　　局八十九年三月廿九日南區國稅屏縣資字第八九○○六六三八號函載「．．．
　　　丙○○君之八十七年薪資所得應可適用所得稅法第四條第一項第二款規定免納
　　　所得稅」，可知被上訴人依約僱契約擔任約僱保育員，依所得稅法係屬托兒所
　　　教職員行列，根據內政部八十六年八月八日台內地字第八六八一二四八號函修
　　　正之自耕能力證明書之申請及核發注意事項第五點規定：申請人應符合左列各
　　　款規定之現耕農民，其中第二款規定「無」專任農耕以外之職業或勞動工作者
　　　（此依規定由申請人以切結書為之），足證被上訴人明顯捏造不實切結書。原
　　　審認定被上訴人符合上開自耕能力之申請書及核發注意事項第五點第一項第二
　　　款規定已有重大違誤，即言之被上訴人顯然已「有」專任農耕以外之職業反被
　　　認定「無」專任農耕以外之職業之謬誤。
（二）查被上訴人每日依其工作作息表每週上班六天，每日工作八小時以上，以牴觸
      內政部八十八年二月四日台（八八）內地字第八八○二一五○號函之解釋，原
　　　審認該函增列「每日工作時數」對被上訴人應無溯及適用，殊不知該涵意在強
　　　調公務機關約聘僱臨時人員其上班時數與機關正式編列人員同為每天八小時，
　　　因其與軍警公教人員之公職人員均於機關從事公務之性質相似應不得核發。附
　　　依內政部八十九年元月四日台（八九）內地字第八八一六○○七號函直指「．
      ．．約僱保育員職務每天上班時數八小時責其工作情形與本部八十八年二月四
　　　日台（八八）內地字第八八○二一五○號函情形相似，仍應依本部八十七年四
　　　月四日台（八八）內地字第八七八一四四○號函認定辦理。換言之任職公務機
　　　關之臨時人員與各級農會約僱保育員因每天上班八小時，已無餘暇精力從事耕
　　　作，應不得核發自耕能力證明書。前函請求解釋對象為公務機關臨時人員，後
　　　函請求解釋對象為各級農會附設村里托兒所約僱保育員，其中每日工作八小時
　　　只是說明兩者工作性質時間之比較，原審斷章取義，曲解為增列「每日工作八
　　　小時」，刻意模糊解釋對象之適用，另人難以茍同。
（三）被上訴人指稱土地法第卅條業已刪除，依內政部台內地字第八九○三三○六
      號函揭示「為配合土地法第卅條之刪除，有關自耕能力證明書之撤銷案件不再
      受理申辦」云云，固非無見，惟內政部此一命令並不拘束當事人因此情形權益
      遭受侵害而提起之司法救濟途徑在內，查該函僅陳明類此情形強調「不再受理
      申請撤銷」之意涵，當然並不包括當事人因此權益受損提起民事訴訟解決私權
      糾紛之塗銷土地所有權移轉登記之判決效果，其理甚明。
（四）被上訴人亦係繼承人之一，與其他兄弟姊妹及父同為董鄭耐之合法繼承人，應
      繼分均等，今縱使董鄭耐生前有遺贈行為發生，依民法第一千一百八十七條及
      第一千二百二十五條規定，繼承人享有之遺產特留分也不容侵害，換言之，應
      繼分與特留分均為法律保護繼承人之強制規定，因此，上訴人對被繼承人董鄭
      耐之遺產不因其生前乙紙聲明書而剝奪喪失。
（五）董鄭耐於八十八年九月十日死亡，依法數日後被上訴人必須辦理死者「除戶登
　　　記」，甚至八十八年十一月二日辦理「戶籍遷出」時兩者手續都必須向證人房
　　　東趙鄭秀貞索取戶口名簿以憑辦理，因此可斷言證人在此時已知董鄭耐已過世
　　　，殆無疑義，其次，恆春警分局建民派出所於接獲戶政單位通報除戶通知後也
　　　應知悉轄區里民董鄭耐已死亡之資料，何以於董鄭耐死亡三個月後及八十八年
　　　十二月十八日建民派出所勤區警員訪談時仍供稱「二人確實於八十七年六月廿
　　　三日遷入設籍並居住屬實，二人八十八年十一月二日止遷離上址」如此荒謬之
　　　證言，足見董鄭耐、丙○○根本就未曾住在證人趙鄭秀貞家，故證人、警員對
　　　董鄭耐之死亡毫無知悉，證人、轄區警員、被上訴人三人共謀串通偽造恆春警
　　　分局八十八恆警戶第一五二四○號函，有跡可循。
三、證據：聲請本院向恆春鎮公所函調申請自耕能力證明書之相關申請書類、向屏東
    市農會函查丙○○上班時間及薪資資料，聲請傳訊證人趙鄭秀貞、楊春深到庭應
    訊。另提出申請自耕能力證明書注意事項、切結書、內政部台內地字第八六一
    ○一四一號函、內政部台內地字第八八○二一五○號函、內政部台內地字第
    八八一六○○七號函、屏東市農會9.4.屏字農推字第四八七號函、國稅局屏東
    縣分局3.南區國稅屏縣資字第八九○○六六三八號函、所得稅法相關條文、
    屏東縣警局恆春分局6.恆警戶字第五三○八一號函及12.第一五二四○號
    函、恆春鎮公所7.6.恆鎮農字第一五九九○號函、屏東市農會村里托兒所作
    息時間表、健保局對象住院就醫紀錄明細表、醫院診斷證明書、認證書、相片及
    刑事再議狀均影本各乙份、董正吉戶口謄本乙份及相片二張。
乙、被上訴人方面：
一、聲明：求為判決駁回上訴。
二、陳述：除引用與原審判決書記載相同者外，另補稱：
（一）自耕能力證明書之申請及核發注意事項第五點第一項第三款所稱有現耕農地者
      ，依該注意事項第六點第一項第三款之規定，申請人耕作共同生活戶之配偶、
　　　直系血親．．．所有之農地。於共同生活戶之期間在六個月以上者即屬之。查
　　　，八十七年十二月二十三日被上訴人丙○○向屏東縣恆春鎮公所申請核發自耕
　　　能力時，確係與承受地之所有人即董母鄭耐共同生活於屏東縣恆春鎮○○路五
　　　十巷三號處乙節，有戶口名簿足參，而被上訴人與母親確實於八十七年六月間
　　　至八十八年十一月有住居於上址等情，除經屋主即證人趙鄭秀貞於民國九十年
　　　八月二十三日　鈞院行準備程序中到庭結證而陳述在卷外，另有屏東縣恆春鎮
　　　公所九十年八月三十日恆鎮農字第九五二四號函覆　鈞院九十年八月二十四
　　　日雄分院瑞民宙九十上一七九字號函所檢附「屏東縣警察局恆春分局恆警戶
　　　字第五三二六六號書函」（證一）內載「查有關本轄鎮民董鄭耐、丙○○．．
      ．確實有居住於本鎮○○路五十巷三號…」在卷可稽外，上訴人等對訴外人趙
　　　鄭秀貞所提偽造文書之告訴，亦經台灣屏東地方法院檢察署為不起訴處分，有
　　　台灣屏東地方法檢察署檢察官九十年度偵字第三三三五號不起訴處分書（證二
　　　）足參，從而，上訴人否認被上訴人丙○○與母親董鄭耐未實際居住於屏東縣
　　　恆春鎮○○路五十巷三號處云云，殊無足取。
（二）次查，被上訴人自幼即隨母親董鄭耐下田耕作，尤其當董父即上訴人戊○○棄
      家庭於不顧，大姐丁○○（三十四年六月四日生）於五十六年五月七日即嫁與
      楊春深並遷居至台南後，協助董母下田工作以維持家計之重責，即落於被上訴
      人丙○○身上，並致被上訴人丙○○耽誤適婚年齡而迄今未婚之所由故也。而
      被上訴人丙○○自年輕時即陪同母親下田工作，早已習於農耕，提出被上訴人
      丙○○於系爭土地翻地耕作時所拍攝之照片為證，並無上訴人等所指不能自任
      耕作之情事。
（三）且按，土地法第三十條第一項規定：「私有農地所有權之移轉，其承受人以能
      自耕者為限‧‧‧」，僅以承受人能否自耕為考量之標準，並非以農地現所有
      權人之使用狀況為要件，而「自耕能力證明書之申請及核發注意事項」中所稱
      之「合法使用」，係指農地之使用需符合區域計畫法或都市計畫法有關土地使
      用管制法令規定，是承受農地未變更作法定容許項目以外之使用或違反區域計
      畫法或都市計畫法土地使用分區之規定，而僅係消極的不使用土地，申請人仍
      得依法申請核發證明書（台灣省政府地政處11.地三字第九０七七六號函
      ，刊於省府公報年冬字第期，土地事務月刊第二六０期十五頁）。是上訴
      人爭執系爭土地於八十七年間辦理休耕轉作，即認被上訴人不能申請自耕能力
      證明書之核發云云，委無足採。
（四）另上訴人質疑系爭土地上即有建物（地址：屏東縣恆春鎮○○路一號）可住居
      ，被上訴人並無向訴外人趙鄭秀貞夫婦另行賃屋住居之必要云云，惟查，上訴
      人所指屏東縣恆春鎮○○路一號之建物早就破舊不堪使用，平日僅堆放農具，
      此有民國八十五年二月間所攝照片足參，特此陳明。
三、證據：提出屏東縣警察局恆春分局恆警戶字第五三二六六書函、台灣屏東地方法
    院九十年偵字第三三三五號不起訴處分書均影本各乙份、照片七張。
    理    由
一、本件上訴人起訴主張：系爭坐落屏東縣恆春鎮○○段一七四－五、一七五－一二
    、一七五－一三、一七五－一五、三八四－一九、三八五等地號土地、地目旱、
    原登記於上訴人戊○○之配偶董鄭耐名下，八十一年六月三日以贈與為由登記於
    被上訴人名下，被上訴人為辦理系爭土地贈與登記，前曾於八十一年四月首次向
    恆春鎮公所申請核發自耕能力證明書（八十一年四月三十日恆鎮農服字第一五五
    二○號自耕能力證明書）並獲准在案，惟該自耕能力證明書業於八十七年三月十
    一日遭監察院糾正後由恆春鎮公所予以撤銷之處分，並經該公所以八十七年三月
    十一日恆鎮農字第二四五八號函請恆春地政事務所，並經恆春地政事務所於八十
    七年五月十三日塗銷農地贈與登記，將系爭農地回復登記於董鄭耐名義，且被上
    訴人對恆春鎮公所撤銷自耕能力證明書之處分提起訴願及行政訴訟後均遭駁回確
    定。嗣被上訴人又於八十七年十二月二十三日向恆春鎮公所申請自耕能力證明書
    ，經該所誤予核發八十八屏鎮農一七三五一號自耕能力證明書後，董鄭耐於八十
    八年一月二十五日再度將上開系爭土地贈與被上訴人，經向恆春地政事務所於八
    十八年二月六日辦畢系爭土地所有權移轉登記，惟被上訴人依法並無自耕能力，
    依土地法第三十條規定不得承受農地，被上訴人既不得承受農地，依民法第二百
    四十六條第一項規定贈與之原因行為無效，故系爭農地之移轉登記無效，應回復
    登記於董鄭耐名義，因董鄭耐已於八十八年九月間死亡，而屬董鄭耐之遺產，上
    訴人等為董鄭耐之繼承人，該回復登記請求權屬繼承人之權利，上訴人等自得訴
    請塗銷登記回復至董鄭耐名義，爰訴求為如上訴聲明之判決等情。
二、被上訴人則以：系爭土地係董母鄭耐於八十八年一月二十五日對丙○○為贈與，
    並經有承受農地能力之丙○○允諾受贈後，於八十八年二月六日辦畢系爭土地所
    有權移轉登記，而丙○○雖於屏東市農會村里托兒所擔任約雇保育員之職務，其
    全年薪資所得並未超過全年基本工資額二倍，當被上訴人於八十七年十二月底申
    請自耕能力核發時，即依當時內政部八十六年八月八日修正之自耕能力證明書之
    申請及核發注意事項之規定及內政部八十七年四月四日台（八七）內地字第八七
    八一四四○號函為辦理，自無切結不實之情事。再者，上訴人等向監察院檢舉丙
    ○○自耕能力證明書，經監察院調查結果認亦無撤銷該自耕能力證明書之必要，
　　顯見丙○○有自耕能力，故系爭不動產非董鄭耐之遺產，退而言之，縱認屬董鄭
　　耐之遺產，但董鄭耐於八十七年三月十八日所書立之聲明書中，表示上訴人戊○
　　○、乙○○、丁○○及丁○○子女不得繼承其遺產，已喪失繼承權，自不得提起
　　本件訴訟等語資為抗辯。
三、查本件兩造爭執之點在於系爭土地於八十八年二月六日辦理所有權移轉登記與被
    上訴人時，被上訴人有無自耕能力？按私有農地所有權之移轉，其承受人以能自
    耕者為限，違反此項規定者，其所有權之移轉無效，為修正前土地法第三十條第
    一項第二項所明定。依此規定，承受私有農地所有權之人有無自耕能力，應以承
    受時為準，如其承受時無自耕能力，即係以不能之給付為契約標的，依民法第二
    百四十六條第一項規定，此項契約應屬無效，不因嗣後承受人取得自耕能力而使
    原來無效之契約，成為有效（最高法院六十九年度台上字第四九號判決參照），
    且自耕能力有無亦不以行政機關核發之自耕能力證明書為唯一依據，法院仍應就
    具體個案事實審究。經查：
（一）被上訴人係於八十七年十二月二十三日申請屏東縣恆春鎮公所核發自耕能力證
      明書及於八十八年二月六日為所有權之移轉登記，依當時申請之「自耕能力證
      明書之申請及核發注意事項」第五點規定申請人須為符合「無專任農耕以外之
      職業或勞動工作者」及「申請人耕作共同生活戶之配偶、直系血親．．．所有
      之農地。於共同生活戶之期間應在六個月以上」規定之現耕農民。而當時被上
      訴人確任職屏東市農會村里托兒所擔任約僱保育員職務，為兩造所不爭執；被
      上訴人全年薪資所得並未超過全年基本工資額二倍，其於八十七年十二月底申
      請自耕能力核發時，即依當時內政部八十六年八月八日修正之自耕能力證明書
      之申請及核發注意事項之規定及內政部八十七年四月四日台（八七）內地字第
      八七八一四四○號函為辦理，依前函中所指「無專任農耕以外之職業或勞工作
      者」之切結不實之認定中，即明白揭示聲請人有如下情形之一者：「1.軍、警
      、公、教人員．．．．4.公民營企業員工或專任勞動工作者，且其全年薪資所
      得超過全年基本工資額二倍者，方屬切結不實。」，而被上訴人當時之全年薪
      資所得既未超過全年基本工資額二倍，自非屬切結不實之認定範疇內，其無專
      任農耕以外職業或勞動工作者之情形，應可認定。至上訴人指被上訴人長年擔
      任幼教保育員，從未從事農耕工作，在主觀上亦無自耕能力云云，僅係其推測
      之詞，尚無可取。
（二）上訴人主張被上訴人於八十八年元月間承受系爭農地時，仍任職於屏東市農會
      托兒所（位於長治鄉），且其住居所仍為「屏東市○○路五七巷八六號」，其
      「工作地點」在長治鄉，「住居所」在屏東市，住居所與承受之農地均相距九
      十公里，依日常經驗，就承受之農地顯無法自任耕耘，即不得認其就承受之農
      地有自任耕作之能力，則被上訴人於承受系爭農地時，顯不能自任耕種云云。
      惟查被上訴人及其母董鄭耐是否實際居住屏東縣恆春鎮○里○○路五十巷三號
      處，業經屏東縣警察局恆春分局分別於八十七年七月一日及八十八年一月八日
      派員查訪均確認有居住事實；且證人即上開房屋之房東趙鄭秀貞於本院證稱「
      （問：何時開始租這房子？是否有訂契約？有幾個人住？）答：八十七年六月
      二十三日租房子，是住到八十八年十一月二日。八十七年六月我們簽訂契約書
      是丙○○跟我先生趙銘洋簽立契約，庭呈房租契約影本。他們兩母女都有去住
      那裡，後來到八十八年六月二十日租期到期，我們兩方就沒有簽書面契約，只
      是口頭租約。（問：確實董鄭耐及丙○○他們母女都有住在你那裡？）答：董
      鄭耐他們母女經常都有住在那裡」等語（本院卷(一)第一六九頁、第一七○頁）
      ，已足證被上訴人並非未住在該處，且依一般常情，只要能前往耕地工作並不
      使耕地荒廢，非必不離耕地住宿始可，被上訴人是否有自耕能力，不以其是否
      經常住在耕地附近為限，即被上訴人耕作之農地與其實際住居所相距九十公里
      ，與是否其具有自耕能力或是否為自耕，並無直接關聯，上訴人指稱被上訴人
      果真住在恆春鎮，不可能在上午八時前抵達九十公里外之上班地點云云，即無
      可採。
四、依上所述，被上訴人既有自耕能力，其於八十七年十二月二十三日向恆春鎮公所
    申請自耕能力證明書，經該所再予核發八十八屏鎮農一七三五一號自耕能力證明
    書後，董鄭耐於生前之八十八年一月二十五日將上開系爭土地贈與被上訴人，並
    向恆春地政事務所於八十八年二月六日辦畢系爭土地所有權移轉登記，均合法有
    據，故上訴人等主張丙○○無自耕能力，其就系爭土地所有權之移轉登記無效，
    故系爭土地仍屬董鄭耐之遺產云云，即屬無據。從而，上訴人主張被上訴人不具
    自耕能力，就所受贈系爭農地之所有權移轉登記行為無效，訴求被上訴人應塗銷
    系爭土地所有權移轉登記，自屬無理由。原審據此為上訴人敗訴之判決，並無違
    誤，上訴意旨指摘原判決不當，求予廢棄改判，為無理由，應予駁回。至兩造其
    餘攻擊防禦之方法，與本判決基礎不生影響，不予一一論述，附此敘明。
五、據上論結，本件上訴為無理由，依民事訴訟法第四百四十九條第一項、第七十八
    條、第八十五條第一項前段判決如主文。
中　　　華　　　民　　　國　　九十一　　年　　　二　　　月　　  六 　　 日
                                      臺灣高等法院高雄分院民事第五庭
~B1審判長法官　蔡明宛
~B2法　　　官　黃科瑜
~B3法　　　官　林健彥
右為正本係照原本作成。
如對本判決上訴，須於判決送達後二十日內向本院提出上訴狀，其未表明上訴理由者
，應於上訴後二十日內向本院提出上訴理由書（均須按他造當事人之人數附繕本）。
上訴時應提出委任律師或具有律師資格之人之委任狀，並依附註條文規定辦理。
中　　　華　　　民　　　國　　九十一　　年　　　二　　　月　　　八　　　日
~B法院書記官　葉淑華
附註：
民事訴訟法第四百六十六條之一：
對於第二審判決上訴，上訴人應委任律師為訴訟代理人，但上訴人或其法定代理人具
有律師資格者，不在此限。
上訴人之配偶、三親等內之血親、二親等內之姻親，或上訴人為法人、中央或地方機
關時，其所屬專任人員具有律師資格並經法院認為適當者，亦得為第三審訴訟代理人。
第一項但書及第二項情形，應於提起上訴或委任時釋明之。
                                                                    Ｊ
